【裁判字號】    94,重訴,1530
【裁判日期】    950516
【裁判案由】    遷讓房屋
【裁判全文】
臺灣臺北地方法院民事判決            94年度重訴字第1530號
原      告  康鑫股份有限公司
法定代理人  甲○○
訴訟代理人  江肇欽律師
            黃淑琳律師
被      告  丁○○
訴訟代理人  丙○○
被      告  乙○○
訴訟代理人  黃勝和律師
上列當事人間遷讓房屋事件，本院於民國95年5月2日言詞辯論終
結，判決如下：
    主  文
被告應自坐落台北市○○區○○段二小段四三九七號建號即門牌
號碼台北市○○○路○段一七六號之房屋遷出，並將上開房屋騰
空遷讓返還予原告。
被告應自民國九十四年十二月二十三日起至返還上開房屋日止，
按月各自給付原告新台幣萬陸仟元。
原告其餘之訴駁回。
訴訟費用由被告連帶負擔。
本判決第一項於原告以新台幣伍佰柒拾陸萬元、本判決第二項於
原告以新台幣貳拾肆萬，或同額之合作金庫銀行股份有限公司無
記名可轉讓定期存單供擔保後，得假執行。
原告其餘假執行之聲請駁回。
    事  實
甲、原告方面：
壹、聲明：
一、被告等應自坐落台北市○○區○○段2小段4397建號即門牌
    號碼台北市○○○路○段176號之房屋遷出，並將上開房屋謄
    空遷讓返還原告。
二、被告等應自起訴狀繕本送達翌日起至遷讓返還上開房屋之日
    止，按月連帶給付原告新台幣（下同）14萬4,000元。
三、原告願以現金或等值之合作金庫銀行股份有限公司無記名可
    轉讓定期存單供擔保，請准告宣告假執行。
貳、陳述：
一、坐落台北市○○區○○段2小段2地號與其上之第4397建號房
    屋，即門牌號碼台北市○○○路○段176號（下稱系爭房地）
    ，原係訴外人三興建設股份有限公司所有（下稱三興公司）
    ，嗣因該公司與華南票券金融股份有公司間清償債務強制執
    行事件，經臺灣臺北地方法院（下稱本院）委託台灣金融資
    產服務股份有限公司於94年4月8日公開拍賣，由原告以總價
    1,728萬元拍定，且已繳足全部價金，故本院於同年4月22
    日發給原告不動產權利移轉證書，供原告持向地政事務所辦
    理土地及房屋之權利變更登記，上開房地所有權現已歸原告
    所有。
二、被告2人無任何占有系爭房地之權源，迄今仍繼續無權占有
    之中，原告雖屢經請求被告等騰空遷讓系爭房屋，惟未獲置
    理，妨害原告所有權之行使，原告本於民法第767條前段所
    有物返還請求權之規定，請求被告等自系爭房屋中遷出並騰
    空遷讓返還予原告。
三、被告等無權占有使用系爭房屋，自受有相當於租金之利益，
    被告等自應連帶負償還使用期間相當於租金金額之義務。目
    前房屋部分尚無向稅捐機關申報價額之規定, 因此以原告拍
    定之總價1,728萬元作為土地與房屋總價額，以此總價額之
    10% ，計算得每年之租金額應為172萬8,000元，原告每月所
    受相當於租金之捐應為14萬4,000元與遲延利息。
四、被告丁○○雖主張於90年5月30日就系爭房屋與三興公司訂
    立租約，租期20年，並以積欠借款1,200萬元之每月利息10
    萬元抵償每月租金云云。惟原告否認該租約之真正，縱令屬
    實，亦因該租約為三興公司抵償債務之租約，對原告不生效
    力。
五、被告乙○○先則辯稱：伊係向丁○○承租等語，嗣又改稱：
    係向訴外人柯賜海租用等情，前後兩歧，而且其未曾提出任
    何證據證明其所謂之租賃關係存在，被告上開辯解即屬無據
    。即令所謂向柯賜海承租屬實，但被告丁○○訴訟代理人稱
    係向其口頭承租，可見被告丁○○未將系爭房地出租與柯賜
    海，因此柯賜海無轉租權利，被告乙○○自屬無權占有。
參、證據：提出不動產權利移轉證書影本1紙、土地與建物登記
    第二類謄本8紙、土地與建物所有權狀影本3紙、存證信函影
    本等件為證。
乙、被告方面：
    被告丁○○未於言詞辯論期日到場，惟其與被告乙○○於準
    備程序聲明和陳述如次：
壹、聲明：原告之訴駁回。
貳、陳述：
I、被告丁○○部分
一、系爭房屋係原屋主謝美琴、或是三興公司因為積欠原告丁○
    ○借款1,200萬元，無法還款，而將系爭房地出租與被告丁
    ○○使用，以租金抵償欠款。被告乙○○使用系爭房屋，與
    被告丁○○未簽立租約，乙○○是由柯賜海介紹，即口頭同
    意讓乙○○到租約終止後，先讓其占有使用，擺櫃。
二、被告丁○○與三興公司訂有租賃契約，係有權占有，系爭房
    屋在地政事務所建物登記謄本亦登記為三興公司所有。
II、被告乙○○部分
    原告所主張被告乙○○所占用系爭房地與同址第184號房屋
    ，係其向訴外人柯賜海承租，租約至97年7月間到期。其為
    有權占有。至同址第186號號則係其向被告丁○○承租，與
    本件無關。
參、證據：被告丁○○提出租賃契約書影本等件為證。
    理  由
一、本件被告丁○○未於言詞辯論期日到場，核無民事訴訟法第
    386 條各款所列情形，爰依原告之聲請，由其一造辯論而為
    判決。
二、原告起訴主張：系爭房地原係訴外人三興公司所有，嗣因該
    公司與華南票券公司間清償債務強制執行事件，經本院委託
    台灣金融資產公司於94年4月8日公開拍賣，由原告以總價
    1,728萬元拍定，且已繳足全部價金，經本院於同年4月22日
    發給不動產權利移轉證書，惟系爭土地與房地現由被告2人
    無權占有，被告等非合法承租，不適用買賣不破租賃原則，
    為此原告本於民法第767條前段所有物返還請求權、第179條
    不當得利規定，求為命被告自系爭房屋騰空遷讓，並按月給
    付14萬4,000元相當於租金之不當利益與遲延利息之判決。
    被告丁○○以：系爭房地所有人三興公司積欠其借款1,200
    萬元債務未清償，乃以系爭房地按每月10萬元租金價格，抵
    償三興公司所欠借款債務，既有租約存在，其係有權占有等
    語。
    被告乙○○則以：系爭房地係其向訴外人柯賜海承租，其有
    權占有系爭房地等語，資為抗辯。
二、原告主張其向本院按公開拍賣方式拍定購得系爭房屋，該房
    屋由被告等無權占有之事實，已據原告提出不動產權利移轉
    證書影本1紙、土地與建物登記第二類謄本8紙、土地與建物
    所有權狀影本3紙、存證信函影本等件為證，被告對前開證
    據並不爭執，惟以上揭情詞置辯。因此，本件兩造所不爭執
    者為：(一)系爭房地原為訴外人三興公司所有，該公司因積欠
    華南票券金融公司債款，經本院強制執行拍賣，於94年4月
    22日發給權利移轉證書。(二)系爭房地現由被告2人占有。
三、兩造所爭執者應經本院審酌者為被告等占有系爭房屋是否有
    權占有？被告應否負擔無權占有之不當利益？茲分述之：
（一）被告等占有系爭房屋是否有權占有：
    1.按所有人對於無權占有或侵奪其所有物者，得請求返還之
      ，民法第767條前段定有明文，所稱無權占有係指無正當
      權源之占有人，主張有權占有者應負舉證責任。
    2.本件被告丁○○雖辯稱：其於90年5月30日就系爭房屋與
      三興公司訂立租約，租期20年，並以積欠借款1,200萬元
      之每月利息10萬元抵償每月租金云云；並提出其與三興公
      司間於90年5月30日訂立租賃契約書為證。惟該租約屬私
      文書，原告否認該文書之真正，依民事訴訟法第357條規
      定，應由被告丁○○舉證其為真正。但其未再提出其他佐
      證，亦未提出三興公司與其間之借款債務內容，是難認其
      所提出之租賃契約書為真。
    3.又按出租人於租賃物交付後，承租人占有中，縱將其所有
      權讓與第3人，其租賃契約對於受讓人仍繼續存在；前項
      規定於未經公證之不動產租賃契約，其期限逾5年或未定
      期限者，不適用之，民法第425條著有規定。依此，民法
      所定買賣不破租賃原則，於不動產租賃契約未經公證且期
      限逾5年者，即不適用該原則，承租人不得以原租賃契約
      對受讓人主張繼續存在。本件縱認被告丁○○提出之租賃
      契約書為真正，惟租約約定租賃期限為20年，自90年5月
      30日起至110年5月29日止，而被告丁○○未提出該租約經
      公證之證明，依前揭規定，其亦不能以該租約對原告主張
      與三興公司所訂租賃契約對原告繼續存在。
    4.被告丁○○未舉證證明其係有權占有系爭房地，自屬無權
      占有之人，原告自得依民法第767條前段規定，請求其騰
      空遷讓。
（二）被告乙○○辯稱：系爭房地係其向訴外人柯賜海承租云云
      ，惟其未提出任何租賃契約書，亦無訴外人柯賜海得為出
      租系爭房地之證明，其上開辯解即屬無據。又被告丁○○
      訴訟代理人丙○○陳述：「184、176號房子原是我向三興
      公司有債務關係承租，因為河賜海出面我口頭上說到期後
      我轉租給他，後因拍賣出去不能轉租，我就讓給柯處理，
      他就租給被告廖，想事後向柯要租金，但目前尚沒有向柯
      收租金。」「原是口頭上說，到期後要轉租給他，後來經
      過法拍也就讓給他處理。」「法拍後，他來跟我說，既然
      已經法拍就沒有再訂約，只有之前法拍之前的口頭上約定
      」等語（見本院95年2月14日訊問筆錄）。足見被告乙○
      ○未將系爭房地出租予柯賜海，訴外人柯賜海無轉租之權
      利，被告乙○○占有系爭地為無權占有。
（三）被告應否負擔無權占有之不當利益：
    1.按「無權占有他人土地，可能獲得相當於租金之利益，為
      社會通常之觀念。其依不當得利之法則請求返還不當得利
      ，以無法律上之原因而受利益，致他人受有損害為其要件
      ，故得請求返還之範圍，固應以對方所受之利益為度，非
      以請求人所受損害若干為準（本院61年台上字第1695號判
      例參照），惟於審酌對方所受之利益時，如無客觀具體數
      據可資計算，請求人所受損害之數額，未嘗不可據為計算
      不當得利之標準。」（最高法院92年度台上字第324號判
      決參照）。
    2.按城市地方房屋之租金，以不超過土地及其建築物申報總
      價額年息10%為限，土地法第97條第1項規定甚明，系爭土
      地位於南京東路5段，94年1月間每平公尺公告現值為28萬
      5,984元，系爭建物目前無由報價額規定，惟係83年興建
      建物總面積71.09平方公尺，原告經由本院拍賣買受，建
      物拍定價為902萬元、土地拍賣價為451萬與375萬元，係
      屬高額價金，依被告丁○○訴訟代理人稱：被告乙○○使
      用系爭房地擺櫃等情，即係作商品出售為業，是於審酌被
      告所受利益，因無具體房屋現值，按前揭實務見解，本件
      得以原告所受損害數額為據，即以原告向本院拍定價格
      1,728萬元為準，又依系爭房地坐落地點與房屋屋齡，認
      以上開房地拍定總額5%為限，是故被告每月無權占有得相
      當於租金之不當利益為72,000元（(17,280,000××0.05)
       ÷12= 72,000）。
    3.按「因不當得利發生之債，同時有多數利得人時，應各按
      其利得數額負責，並非須負連帶返還責任」（最高法院74
      年台上字第2733號判決參照）。本件原告請求被告2人就
      無權占有系爭房地相當於租金之不不當利益主張應連帶負
      責。惟關於不當得利制度，受益人無連帶返還問題，原告
      上開主張，尚不可採；應由無權占有之被告2人共同平均
      分擔之，被告2人各應給付36,000元（72000÷2=36000）
      。
五、綜上所述，本件原告主張被告無權占有其土地，並在系爭土
    地上蓋有違章建築，獲得相當於租金之不當利益等情，應為
    可取。從而，原告本於民法第767條前段所有物返還請求權
    與民法第179條前段不當得利返還請求權，請求被告將坐落
    台北市○○區○○段2小段2號、33地號土地及其上建物（門
    牌號碼為台北市松山區○○○路○段176號、面積71.09平方
    公尺）遷讓，並將土地返還原告；暨被告應自94年12月23
    日起至返還土地日止，按月各自給付原告36,000元，為有理
    由，應予准許。逾此範圍，為無理由，不應准許。
六、原告陳明願供擔保，聲請宣告假執行，其勝訴部分於法並無
    不合，爰酌定相當擔保金額准許之。其敗訴部分，假執行之
    聲請失其依據，併予駁回。
七、本件原告主要係請求被告返還無權占有之系爭房地，附帶請
    求被告給付占有房地相當於租金之不當利益，原告之主要請
    求基於所有人立場行使權利，具有正當理由，僅計算返還不
    當利益而有差異，因此，本件訴訟費用，應由被告全部負擔
    。
八、結論：本件原告之訴為有理由，依民事訴訟法第385條第1項
    前段、第79條後段、第390條第2項，判決如主文。
中    華    民    國    95    年    5     月    16    日
                  民事第三庭    法  官  李維心
以上正本係照原本作成
如對本判決上訴，須於判決送達後20日內向本院提出上訴狀
中    華    民    國    95    年    5     月    16    日
                                書記官  詹雪娥


司法院資訊處製作；財團法人民間司法改革基金會備份。
